臺灣臺中地方法院民事判決　九十四年度簡上字第二四號
　　上　訴　人　甲○○
　　被上訴　人　乙○○
右當事人間給付會款事件，上訴人對於中華民國九十三年十一月十八日本院臺中簡易
庭九十三年度中簡字第三００九號第一審判決提起上訴，本院於九十四年三月十七日
言詞辯論終結，判決如左：
    主    文
上訴駁回。
第二審訴訟費用由上訴人負擔。
    事實及理由
壹、被上訴人經合法通知，未於言詞辯論期日到場，核無民事訴訟法第三百八十六條
    所列各款情形，依上訴人之聲請，由其一造辯論而為判決。
貳、被上訴人主張：
一、被上訴人於民國 (下同)九十二年九月十五日參加上訴人任會首之合會二會份，
    會員連同會首在內共計十八人，每一會份會款新臺幣（下同）二萬元，採外標制
    ，底標一千五百元，被上訴人自合會首期起至九十三年五月十五日止共繳交會款
    三十六萬元，詎自九十三年六月起，上訴人即拒絕原告標會，亦不返還原告已繳
    之會款，合會已無法繼續，遲延給付金額已達二期以上，爰依民法合會章規定請
    求被告返還原告已給付之會款三十六萬元及自支付命令送達被告翌日起（即九十
    三年九月八日）至清償日止，按法定利率即年利率百分之五計算之遲延利息。
二、上訴人雖抗辯：(一)、被上訴人於標會當時不願依法定標會方式出標，卻言明該會
    由其得得標。(二)、會員非經會首及會員全體之同意，不得退會。(三)、上訴人並無
    破產、逃匿或有其他事由致合會不能繼續進行之情形。惟查：
(一)、被上訴人於九十三年六月時有依法出標，依上訴人拒絕收受被上訴人之出標，上
    訴人於原審時已自認：「我不給他標會，是因為原告說要殺我，我有去報案，但
    我無法證明。」等語可證，上訴人於本件審理時改稱係被上訴人未依法出標，自
    不可採。
(二)、兩造間之合會契約係在會首與會員間約定而已，與其他會員並無關係，上訴人既
    無正當理由拒絕被上訴人之出標，已造成兩造間之合會契約無法繼續進行，被上
    訴人自得個別終止兩造間之合會契約。
(三)、上訴人之所以拒絕被上訴人標會，係因被上訴人之女兒楊玉華及楊小華積欠上訴
    人之會款，上訴人欲以被上訴人已給付之會款抵銷之，為被上訴人拒絕之故。
三、綜上所述，上訴人之上訴並無理由，爰聲明駁回上訴人之上訴。
參、上訴人抗辯：
一、系爭合會自九十二年九月十五日起至九十四年二月十五日止，共計十八會，每會
    份為之會款為二萬元，以上訴人為會首，被上訴人共參加二會份，其女楊玉華及
    楊小華各參加一會。其中楊小華於九十二年十月十五日得標，然自九十三年九月
    十五日即拒付會款；又楊玉華於九十二年十一月十五日得標，亦自九十三年六月
    十五日起拒付會款，兩人未付之會款皆由擔任會首之上訴人代墊，因此，上訴人
    於九十三年五月十五日標會當日，即向被上訴人抱怨，並央請被上訴人促其女兒
    清償債務，惟被上訴人惡言相向，致兩造略有爭執。嗣被上訴人於標會當時不願
    依法定方式出標，卻聲明該會由其得標，此後即拒不付會款。
二、按「每期標會，每一會員僅得出標一次，以出標金額最高者為得標。」，民法第
    七百零九條之六第一項定有明文。被上訴人未於標會當時填寫標單為出標之表示
    ，即喪失得標資格，原審認上訴人拒絕被上訴人標會一節顯與事實不符。
三、次按「會員非經會首及會員全體之同意，不得退會，亦不得將自己之會份轉讓於
    他人。」、「因會首破產、逃匿或有其他事由致合會不能繼續進行時，會首及已
    得標會員應給付之各期會款，應於每屆標會期日平均交付於未得標之會員。但另
    有約定者，依其約定。」，民法第七百零九條之八第二項、第七百零九條之九第
    一項定有明文。被上訴人未依規定出標致未得標，事後又拒絕交付會款，是被上
    訴人若主張退會依法應經會首及會員同意，且系爭合會尚在進行中，上訴人亦無
    破產、逃匿或有其他事由致合會不能繼續進行之事由，被上訴人請求給付會款，
    並非有據。
四、被上訴人曾表示願負責其女兒楊玉華、楊小華所積欠之系爭合會債務，但在法院
    言詞辯論時卻否認曾為承諾負責清償之表示。
五、綜上所述，原審判決顯有違誤，爰聲明：(一)、原判決廢棄。(二)、被上訴人在第一
    審之訴駁回。
肆、兩造不爭執之事實：
    被上訴人曾於九十二年九月十五日參加上訴人擔任會首之合會，共參與二個會份
    ，會員連同會首共十八人，每會每月二萬元，採外標制，底標一千五百元，被上
    訴人共繳了九期三十六萬元，繳至九十三年五月十五日止。
伍、得心證之理由：
一、本件兩造就上訴人有無於九十三年六月拒絕被上訴人出標、上訴人是否有有其他
    事由致合會不能繼續進行時等有所爭執，經查：
(一)、上訴人於九十三年十一月四日在原審言詞辯論時確有陳明：「我不給他標會，是
    因為原告說要殺我，我有去報案，但無法證明。」等語，有該日言詞辯論筆錄可
    稽，且即使系爭合會之出標方式，已約明應由出標者填寫標息在標單上，亦係甚
    為簡便之事，衡之常情，被上訴人為求得標，應無故意不配合之理，上訴人抗辯
    ：被上訴人未依規定出標致未得標等語，尚難採信。
(二)、被上訴人之女楊小華、楊玉華縱有參與系爭合會並積欠會款，因被上訴人僅係系
    爭合會之會員，並非會首，且上訴人未能舉證以證明被上訴人有承擔楊小華、楊
    玉華所負合會債務之意思表示，被上訴人自不必負擔楊小華、楊玉華對於上訴人
    所負合會債務，上訴人不得以被上訴人未承擔或清償楊小華、楊玉華所負合會債
    務為由拒絕被上訴人行使其本於系爭合會之權利。
(三)、上訴人不許被上訴人出標並享有得標之資格，既未據上訴人提出有何正當理由之
    證明，自係無正當理由拒絕合會會員行使權利。按「因會首破產、逃匿或有其他
    事由致合會不能繼續進行時，會首及已得標會員應給付之各期會款，應於每屆標
    會期日平均交付於未得標之會員。但另有約定者，依其約定。會首就已得標會員
    依前項規定應給付之各期會款，負連帶責任。會首或已得標會員依第一項規定應
    平均交付於未得標會員之會款遲延給付，其遲付之數額已達兩期之總額時，該未
    得標會員得請求其給付全部會款。」，民法第七百零九條之九第一項至第三項定
    有明文。本件上訴人無正當理由拒絕被上訴人行使合會會員之權利，被上訴人無
    法經由擔任會首之上訴人主持合會而得標，與會首逃匿致未得標會員無法經由會
    首主持合會而得標之利益狀態，並無不同，故本件上訴人拒絕被上訴人出標之行
    為，自合於「有其他事由致合會不能繼續進行」之要件，且自九十三年六月迄今
    ，已逾合會會款給付期間二期以上，被上訴人對於應負會首連帶責任之上訴人自
    得請求給付各期會款之總數。
(四)、被上訴人依民法第七百零九條之九之規定，已得向上訴人請求各期會款之總數，
    縱被上訴人所為退會之表示，不合民法第七百零九條之八第二項所定「會員非經
    會首及會員全體之同意，不得退會，亦不得將自己之會份轉讓於他人。」之規定
    ，僅不生被上訴人退出系爭合會之效果而已，被上訴人本於民法第七百零九條之
    九之規定所得向上訴人請求各期會款之權利，並不受影響。
三、綜上所述，原審准許被上訴人請求上訴人給付全部會款即三十六萬元及自支付命
    令送達被告翌日起（即九十三年九月八日）至清償日止，按法定利率即年利率百
    分之五計算之遲延利息，並無不合。上訴意旨指摘原審判決違誤，並無理由，其
    上訴應予駁回。
四、兩造其餘攻擊或防禦方法，核與判決結果無關，故不另為贅述，併此敘明。
五、據上論結，本件上訴為無理由，依民事訴訟法第四百三十六條之一第三項、第四
    百四十九條第一項、第四百六十三條、第三百八十五條第一項前段、第七十八條
    ，判決如主文。
中　　　華　　　民　　　國　　九十四　　年　　　四　　　月　　二十九　　日
                                    臺灣臺中地方法院民事第三庭
~B審判長法官　張瑞蘭
~B法      官　陳文爵
~B法　　　官　羅永安
右正本證明與原本無異。
不得上訴。
中　　　華　　　民　　　國　　九十四　　年　　　四　　　月　　二十九　　日
~B法院書記官　吳美鳳
